ACORDAO-COMPLETO-2536822

ACÓRDÃO 448/2023 ATA 10/2023 - PLENÁRIO

VISTOS, relatados e discutidos estes autos de acompanhamento autuado em decorrência do Acórdão 785/2020-TCU-Plenário, acerca da situação do legado dos Jogos Olímpicos Rio 2016;
ACORDAM os Ministros do Tribunal de Contas da União, reunidos em Sessão do Plenário, ante as razões expostas pelo Relator, em:
9.1. realizar, com fundamento no art. 250, inciso IV, do RITCU, audiência do Secretário Municipal de Planejamento Urbano do Município do Rio de Janeiro/RJ, Sr. Washington Fajardo, para que, no prazo de quinze dias, apresente razões de justificativa quanto à não apresentação dos seguintes documentos: (i) das cartas de "habite-se" do Centro de Tênis e do Velódromo, os quais dependeriam do certificado de aprovação do Corpo de Bombeiros Militar do Estado do Rio de Janeiro (CBMERJ) ; (ii) da carta de "habite-se" do Centro Nacional de Tiro Esportivo (CNTE) , o que impede que tal equipamento ainda não tenha sido, formalmente, cedido ao Centro de Capacitação Física do Exército (CCFEx) ; e (iii) dos certificados definitivos de aprovação do CBMERJ para as instalações do Parque Olímpico da Barra (POB) e do Complexo de Deodoro, as quais estariam abertas e em funcionamento, de maneira provisória, devido aos Documentos de Autorização Temporária de Funcionamento (DAFTs) já emitidos, descumprindo a determinação constante do subitem 9.2.1 do Acórdão 393/2018-TCU-Plenário c/c subitem 1.7.1 do Acórdão 785/2020-TCU-Plenário; 
9.2. realizar, com fundamento no art. 250, inciso IV, do RI/TCU, oitiva do Município do Rio de Janeiro/RJ, na pessoa de seu titular, o Exmo. Sr. Prefeito Eduardo Paes, para manifestar-se, caso queira, apresentando suas razões de justificativa a respeito do descumprimento da determinação constante do subitem 9.2.1 do Acórdão 393/2018-TCU-Plenário c/c subitem 1.7.1 do Acórdão 785/2020-TCU-Plenário, abordando os pontos controversos, conteúdos não unânimes e principais pontos de divergência por parte dos demais entes partícipes do projeto olímpico brasileiro, tendo em vista que o Tribunal, em decorrência das alegações de defesa do agente técnico, no caso a SMU, poderá reavaliar a responsabilização do agente político, sendo passível, isoladamente ou de forma conjunta com o agente técnico, ser responsabilizado pelo sobredito descumprimento de determinação, com a consequente aplicação de sanção; e
9.3. encaminhar cópia deste Acórdão aos responsáveis, ao Município do Rio de Janeiro /RJ e à Secretaria Municipal de Urbanismo (SMU) , a fim de subsidiar as manifestações a serem requeridas.

Acompanhamento com o objetivo de analisar atos de gestão de diferentes gestores na condução do legado olímpico.

Autoridade de Governança do Legado Olímpico - AGLO (extinto); Ministério da Cidadania (extinto); Secretaria Especial do Esporte (extinto); Ministério da Defesa - Centro de Capacitação Física do Exército (CCFEx); Ministério do Esporte e Município do Rio de Janeiro/RJ.

3. Interessado/Responsáveis
3.1. Interessado: Tribunal de Contas da União.
3.2. Responsáveis: Washington Fajardo; Município do Rio de Janeiro/RJ.

13.1. Ministros presentes: Bruno Dantas (Presidente), Walton Alencar Rodrigues, Benjamin Zymler, Aroldo Cedraz e Antonio Anastasia.
13.2. Ministros-Substitutos convocados: Augusto Sherman Cavalcanti e Marcos Bemquerer Costa.
13.3. Ministro-Substituto presente: Weder de Oliveira.

AUGUSTO NARDES

Adoto como relatório a instrução elaborada no âmbito da então Secretaria de Controle Externo da Educação, da Cultura e do Desporto - SecexEducação (peça 39) , com a qual se manifestou de acordo seu corpo dirigente (peça 40) :
	"INTRODUÇÃO
	1. Cuidam os autos de processo de acompanhamento autuado em decorrência do Acórdão 785/2020-TCU-Plenário, de relatoria do Ministro Augusto Nardes, prolatado no âmbito do processo TC Processo 034.795/2018-9, referente ao monitoramento do item 9.5 do Acórdão 1662/2017-TCU-Plenário (TC Processo 011.819/2017-0) e dos itens 9.2 e 9.3 do Acórdão 393/2018-TCU-Plenário (TC Processo 015.072/2017-7) , acerca da situação do legado dos Jogos Olímpicos Rio 2016.
	Visão geral do objeto
	2. O TCU, ao longo dos últimos anos, tem cobrado dos entes responsáveis pelos Jogos Olímpicos e Paralímpicos Rio 2016 medidas atinentes ao legado dos Jogos, em especial no que tange ao compromisso firmado de plantio da floresta dos atletas e à destinação das arenas esportivas construídas para os eventos. 
	3. Nesse contexto, foram prolatados os Acórdãos 1662/2017 e 393/2018, ambos do Plenário desta Corte e de relatoria do Ministro Augusto Nardes cujos itens contendo determinações foram monitorados no âmbito do TC Processo 034.795/2018-9, a saber:
'Item 9.5 do Acórdão 1662/2017-TCU-Plenário:
9.5. determinar, com fundamento no art. 43, inciso I, da Lei 8.443/1992 e no art. 250, inciso II, do Regimento Interno do TCU, ao Comitê Rio 2016 que apresente um plano de ação para efetiva execução do plantio da Floresta e do Bosque dos Atletas, em Deodoro, com a ciência da Prefeitura Municipal do Rio de Janeiro (PMRJ) , elaborado por profissionais habilitados, com vistas a cumprir o compromisso assumido quando da cerimônia de abertura dos Jogos, perante toda a comunidade mundial, com fulcro no art. 107 do CC, haja vista afronta aos arts. 421 e 422 do Código Civil de 2002 (princípios da função social dos contratos, probidade e boa-fé objetiva) ;
 (...) Itens 9.2 e 9.3 do Acórdão 393/2018-TCU-Plenário:
9.2. determinar, com fundamento no art. 250, inciso II, do RI-TCU, que adotem as seguintes providências com vistas a dar cumprimento à busca de uma solução efetiva para o futuro dos complexos esportivos da Barra e de Deodoro, conforme disposto no item 9.5 do Acórdão 494/2017-TCU-Plenário:
9.2.1. à Prefeitura Municipal do Rio de Janeiro que, no prazo de 60 dias, apresente os seguintes documentos relativos às arenas cujas obras foram por ela contratadas com recursos federais: as built; habite-se; cobranças administrativas e, se necessário, judiciais quanto à correção de vícios de construção por parte das empreiteiras por ela contratadas;
9.2.2. ao Centro de Capacitação Física do Exército (CCFEx) , à Autoridade de Governança do Legado Olímpico (AGLO) e à Prefeitura Municipal do Rio de Janeiro que apresentem, no prazo de 60 dias, em relação às arenas que atualmente estão sob sua gestão, o valor, especificado por arena e por itens, dos danos ocorridos durante a gestão dessas arenas pelo Comitê Organizador Rio 2016, ou seja, o valor dos danos que são de responsabilidade do referido comitê;
9.2.3. ao Centro de Capacitação Física do Exército (CCFEx) , à Autoridade de Governança do Legado Olímpico (AGLO) e à Prefeitura Municipal do Rio de Janeiro que sejam cobradas administrativamente, e, se necessário, judicialmente, do Comitê Organizador Rio 2016 as correções devidas, nas arenas sob sua gestão, relativas a danos ocorridos enquanto essas arenas estavam à disposição desse Comitê, informando ao TCU as providências tomadas, no prazo de 60 dias;
9.2.4. à Autoridade de Governança do Legado Olímpico (AGLO) que, no prazo de 30 dias, apresente a situação atual das negociações, bem como os elementos formais quanto à pactuação com BNDES e Secretaria da PPI de ações para a realização de estudos de viabilidade e, em seguida, para a adoção de modelo de gestão sustentável para as arenas sob sua responsabilidade, conforme previsto em documento apresentado à peça 15;
9.2.5. à Autoridade de Governança do Legado Olímpico (AGLO) que apresente ao TCU, no prazo de 90 dias, plano de ação detalhado (com ações, prazos e responsáveis) , com data de término máxima em 30/6/2019 (data limite prevista para a extinção da AGLO, consoante art. 12 da Lei 13.474/2017) , quanto à adoção de modelo de gestão sustentável ambiental, econômica e social para as arenas olímpicas, conforme art. 1º, incisos II e VIII, da Lei 13.474/2017; levando em consideração dois cenários: com o adimplemento tempestivo das obrigações da Prefeitura Municipal do Rio de Janeiro e do Comitê Organizador Rio 2016, expostas nos itens anteriores; e o segundo, considerando o não-adimplemento dessas obrigações e a consequente assunção por parte da AGLO e/ou da Prefeitura Municipal do Rio de Janeiro ou do Centro de Capacitação Física do Exército (CCFEx) dessas tarefas, sendo, nesse caso, devida a ação de regresso contra a Prefeitura e/ou Comitê;
9.3. comunicar à Prefeitura Municipal do Rio de Janeiro e ao Centro de Capacitação Física do Exército (CCFEx) a obrigação de informar, tempestivamente, à AGLO, sobre o planejamento de longo prazo acerca da utilização das arenas olímpicas que estão sob sua gestão, sob pena de poderem ser responsabilizados por possíveis prejuízos decorrentes aos atrasos na definição e implementação de modelo de gestão sustentável das arenas olímpicas; (...) '
	4. Conforme transcrito acima, as determinações desta Corte foram direcionadas à Prefeitura Municipal da Cidade do Rio de Janeiro (PMCRJ) , à extinta Autoridade de Governança do Legado Olímpico (AGLO) , ao Centro de Capacitação Física do Exército (CCFEx) e ao Comitê Rio 2016. 
	5. As determinações exaradas tiveram o objetivo de buscar uma solução efetiva para o futuro dos complexos esportivos da Barra e de Deodoro, além de contribuir para que fosse cumprido o compromisso assumido perante a comunidade mundial, durante a cerimônia de abertura dos Jogos Olímpicos Rio 2016, de se plantar a Floresta dos Atletas e o Bosque dos Medalhistas, em Deodoro.
	6. Conforme julgado no Acórdão 785/2020-TCU-Plenário, as determinações acima monitoradas foram consideradas cumpridas, exceto no que diz respeito àquela contida no subitem 9.2.1 do Acórdão 393/2018-TCU-Plenário, considerada em cumprimento. A esse respeito, entendeu-se 
	7. não haver necessidade de renovar os termos da determinação 9.2.1 do Acórdão 393/2018-TCU-Plenário naquele momento, haja vista a informação prestada pela PMCRJ acerca do andamento das providências de sua competência (peça 75 do TC Processo 034.795/2018-9) .
	8. Nesse sentido, entendeu-se pertinente, à época, propor a autuação deste processo de acompanhamento, ação de controle prevista nos arts. 241 e 242 do Regimento Interno do TCU, a fim de avaliar o andamento das medidas adotadas pelos diferentes gestores na condução do legado olímpico, a saber: 
'Item 1.7.1 do Acórdão 785/2020-TCU-Plenário:
1.7.1. autuar processo de fiscalização do tipo Acompanhamento, com fundamento nos arts. 241 e 242 do Regimento Interno do TCU, a fim de analisar os atos de gestão realizados por diferentes gestores na condução do legado olímpico, estando incluídas no rol desses atos as medidas em curso com vistas a atender por completo à determinação constante do subitem 9.2.1 do Acórdão 393/2018-TCU-Plenário; (...) '
	Objetivo
	9. Dito isto, este acompanhamento tem como objetivo atender a deliberação exarada no Acórdão 785/2020-TCU-Plenário, de relatoria do Min. Augusto Nardes, prolatada no âmbito do processo TC Processo 034.795/2018-9, presente no item 1.7.1.
	Processos Conexos
	10. TC Processo 034.795/2018-9 - Monitoramento de determinações constantes dos Acórdão 393/2018-TCU-Plenário, de 28/2/2018, constante do TC Processo 015.072/2017-7 e Acórdão 1662/2017-TCU-Plenário, de 2/8/2017, constante do TC Processo 011.819/2017-0, todas acerca da situação do legado dos Jogos Olímpicos Rio 2016; e
	11. TC Processo 018.910/2020-3 - Monitoramento do Acórdão 1662/2017-TCU-Plenário (TC Processo 011.819/2017-0) e do item 9.6 do Acórdão 494/2017-TCU-Plenário (TC Processo 010.015/2015-0) . Legado Olímpico.
	Histórico
	12. Na instrução pretérita (peça 8) analisou-se os novos elementos acostados aos autos por parte da PMCRJ (peças 5 e 6) que comprovariam as recentes medidas tomadas pela municipalidade a fim de atender à determinação constante no subitem 9.2.1 do Acórdão 393/2018-TCU-Plenário.
	13. À princípio, naquela conjuntura entendeu-se oportuno considerar, ainda em cumprimento, o referido subitem, por considerar insuficientes as medidas até então informadas pela PMCRJ no que tange ao legado olímpico.
	14. Registrou-se que, em princípio, àquela época, as pendências entre a municipalidade e o CBMERJ persistiam, haja vista: (i) o não encaminhamento dos documentos de 'habite-se' do Centro de Tênis, do Velódromo e do Centro Nacional de Tiro Esportivo (CNTE) e (ii) a ausência do certificado definitivo de aprovação das instalações do POB e do Complexo de Deodoro para o funcionamento de forma perene e não mais provisória desses locais.
	15. Nesse sentido fez-se necessário diligenciar a Prefeitura Municipal da Cidade do Rio de Janeiro (PMCRJ) , para que apresentasse as ações concretas, materializadas por documentos comprobatórios, capazes de atender, por completo, à determinação constante do subitem 9.2.1 do Acórdão 393/2018-TCU-Plenário, além de circularizar o conteúdo de tais informações junto às entidades administradoras de cada arena esportiva e igualmente responsáveis pela condução do legado olímpico.
	16. Sendo assim, foram realizadas as seguintes diligências:
	16.1.	(i) à Prefeitura Municipal da Cidade do Rio de Janeiro (PMCRJ) , para que encaminhasse ao TCU, dados relativos às ações concretas realizadas e os consequentes resultados alcançados no sentido de se obter: (i) os documentos de 'habite-se' do Centro de Tênis, do Velódromo e do Centro Nacional de Tiro Esportivo (CNTE) , junto à Secretaria Municipal de Urbanismo, destacando-se o estágio de execução das obras de correções de falhas estruturais que estão em execução pela Rio Urbe, juntamente com o cronograma atualizado de conclusão de tais obras e (ii) do certificado definitivo de aprovação das instalações do POB e do Complexo de Deodoro para o funcionamento de forma perene e não mais provisória, junto ao CBMERJ;
	16.2. (ii) ao Centro de Capacitação Física do Exército (CCFEx) para que encaminhasse ao TCU, dados relativos ao documento de habite-se do Centro Nacional de Tiro Esportivo, bem como informações acerca da cessão definitiva de tal equipamento olímpico ao Comando do Exército e eventuais pendências desse processo; 
	16.3. (iii) ao Ministério da Cidadania, por intermédio da Secretaria Especial do Esporte para que encaminhasse ao TCU, dados relativos aos documentos de habite-se da Arena de Tênis e Velódromo, bem como do andamento das obras de correção das falhas estruturais de tais equipamentos, as quais estariam em andamento, por parte da Empresa Municipal de Urbanização (Rio-Urbe) ; e
	16.4. (iv) ao Corpo de Bombeiros Militar do Estado do Rio de Janeiro (CBMERJ) para que encaminhasse ao TCU, dados relativos aos procedimentos realizados ou a realizar pela PMCRJ no intuito de obter os certificados definitivos de aprovação do CBMERJ para as instalações do Parque Olímpico da Barra (POB) e do Complexo de Deodoro e eventuais pendências desse processo, de forma a por fim, em definitivo, à precariedade dos Documentos de Autorização Temporária de Funcionamento (DAFTs) , já emitidos por tal corporação.
	17. Entendeu-se que, de posse dessas informações, este TCU poderia verificar a adequação das ações concretas, adotadas pela PMCRJ e demais gestores, na condução do legado olímpico, no que tange às ações e resultados esperados acerca do atendimento, por completo, à determinação constante do subitem 9.2.1 do Acórdão 393/2018-TCU-Plenário, objetivo maior deste processo de acompanhamento, conforme determinado pelo item 1.7.1 do Acórdão 785/2020-TCU-Plenário.
	EXAME TÉCNICO
	Deliberação
	18. Diligência a Prefeitura Municipal da Cidade do Rio de Janeiro (PMCRJ) materializada pelo Ofício 18918/2021-TCU, de 27/4/2021 (peça 15) , recebido em 20/5/2021 (peça 25) .  
	Providências adotadas pelos gestores da PMCRJ (peça 36) 
	19. A PMCRJ, por intermédio do seu gabinete, encaminhou o Ofício GI/GAB 354/2021 (peça 36, p. 1) , de 16/6/2021, informando que o Ofício 379/2021-RU/PRE e seus anexos (9 CD's classificados como itens não digitalizáveis) atenderiam aos itens demandados por este TCU. 
	20. A listagem de todos as informações encaminhados via CD, bem como, a referência dos projetos e documentos correlatos, encontram-se sintetizados na peça 38 destes autos.
	Deliberação
	21. Diligência ao Centro de Capacitação Física do Exército (CCFEx) materializada pelo Ofício 18919/2021-TCU, de 22/4/2021 (peça 10) , recebido na mesma data (peça 13) .  
	Providências adotadas pelos gestores do CCFEx (peças 16 a 20) 
	22. O CCFEx, por intermédio do seu Chefe, General de Brigada Ernesto de Lima Gil encaminhou o Ofício 32-Assse (peça 16) , de 10/5/2021, informando, in verbis, o seguinte: 
'O Centro Nacional de Tiro Esportivo é uma instalação construída para os Jogos Pan 2007, que foi recuperada, ampliada e modernizada para os Jogos Olímpicos Rio 2016, adequando-a aos padrões exigidos pelo Comitê Olímpico Internacional. Tal instalação foi cedida pelo Exército Brasileiro ao Comitê Olímpico Rio 2016 para a realização dos jogos mediante a celebração de Termo de Permissão de Uso, com períodos de uso exclusivo e de uso compartilhado. 
Ao final das competições, ainda no período de uso exclusivo do Comitê Rio 2016, o Centro Nacional de Tiro Esportivo foi abandonado, o que levou o Exército Brasileiro a retomar o seu controle para evitar saques e depredações, fato que também aconteceu com as demais instalações construídas, cedidas e utilizadas durante os jogos olímpicos. Desde então, o CNTE encontra-se sob administração do CCFEx/FSJ e sua manutenção é realizada com recursos provenientes, inicialmente, do Ministério dos Esportes e, posteriormente, do Ministério da Cidadania, mediante repasse por intermédio de Termos de Execução Descentralizada, conforme negociações firmadas por Acordo de Cooperação Técnica. 
Convém ressaltar que nenhuma das instalações do Legado Olímpico possuem Habite-se e demais documentos que são necessários à inclusão no patrimônio da União sob jurisdição do Exército, consequentemente, também resta pendente a cessão definitiva. Sobre o assunto, foi remetido o Ofício nº 399-ALO/CML (peça 17) , de 26 de junho de 2020, a esta Colenda Corte de Contas, no bojo do TC nº 018.910/2020- 3, contendo exposições acerca da propositura de ação judicial da União em face do Município do Rio de Janeiro em razão do não cumprimento dos acordos firmados para a realização das adequações de áreas e instalações ao modo legado. Em apertada síntese, o que se pretende é que por intermédio da Prefeitura sejam acionadas as empresas construtoras para a correção dos vícios construtivos e efetuada a entrega formal das obras e instalações olímpicas situadas em área militar. A entrega formal é fundamental para a inclusão do legado ao patrimônio da União. 
Acrescente-se que há legislação municipal atribuindo à Secretaria Municipal de Urbanismo a incumbência de expedir o Habite-se de todas as instalações olímpicas, reforçando o descumprimento do que foi pactuado com a União, bem como o disposto em normativo da própria Prefeitura. Trata-se do Decreto Rio nº 41.966 (peça 19) , de 08 de julho de 2016, que dispõe sobre o uso de equipamentos construídos para a realização dos Jogos Olímpicos e Paralímpicos de 2016. 
Nesse contexto, é que foi proposta a ação judicial que tramita na 1º Vara Federal da Seção Judiciária do Rio de Janeiro sob o nº 5005114-93.2019.4.02.5101, que tem como pedido principal: 'A condenação do Réu [Município do Rio de Janeiro] ao cumprimento de todas as obrigações de fazer relacionadas nos Anexos desta inicial, isto é, tanto reparar os vícios de construção como realizar as intervenções de 'retrofif', assim como a entrega formal e definitiva ao Exército das destacadas obras a serem realizadas em Deodoro. 
A ação mencionada acima foi julgada improcedente na primeira instância, sob o fundamento de que 'o Acordo de Cooperação Técnica e o Plano Estratégico de Ações não criam para o Município as obrigações com a cogência e amplitude pretendidas pela União' (trecho da sentença) . A União interpôs o recurso de Apelação que, por sua vez, foi julgado procedente para anular a sentença e determinar o retorno do feito ao juízo de origem para que, após regular instrução processual, com observância dos princípios constitucionais vigentes, possa o magistrado de primeiro grau prolatar nova decisão. 
Outra ação judicial, a Ação Civil Pública autuada sob o nº 5025453-73.2019.4.02.5101 (17º Vara Federal da Seção Judiciária do Rio de Janeiro) , movida pela então Autoridade de Governança do Legado Olímpico (AGLO) e pela União em face da Empresa Municipal de Urbanização (RioUrbe) e do Município do Rio de Janeiro contém pedidos relacionados à obrigação de fazer no sentido de que seja fornecida toda a documentação para viabilizar a regularização patrimonial das instalações do Parque Olímpico da Barra e do Complexo Esportivo de Deodoro. Em sede de tutela de urgência, o juízo federal deferiu parcialmente para determinar que as rés fornecessem, no prazo de 30 (trinta) dias, nos exatos termos: 'Os documentos pertinentes ao Complexo Esportivo de Deodoro e às Arenas Cariocas 1 e 2, Velódromo e Centro Olímpico de Tênis no Parque Olímpico da Barra da Tijuca, quais sejam: 1) O processo administrativo que precedeu a licitação contendo (a) o termo de referência, o projeto básico e o executivo, conforme o caso, para contratação das obras e serviços, conforme o caso; (b) os recursos federais, indicando a fonte e a compatibilidade com o plano plurianual; (c) os acordos de níveis de serviço, quando utilizados; (d) o orçamento estimado da contratação; (e) a especificações complementares e as normas de execução; (f) os documentos e registros contáveis da empresa licitante relativos ao objeto do contrato; (g) o anteprojeto, no caso de contratação integrada, contendo documentos técnicos com a concepção da obra ou serviço; projetos anteriores ou estudos preliminares que embasaram a concepção adotada; levantamento topográfico e cadastral; pareceres de sondagem; e memoriais descritos dos elementos da edificação, dos componentes construtivos e dos materiais de construção; (h) o edital, dos contratos e respectivos termos aditivos; (1) o registro das aplicações de multas e ajustes financeiros necessários para conclusão das arenas; 2) Diários de obra; 3) As Built das obras; 4) Comprovação das ligações definitivas de energia, água, telefone e gás; 5) Laudo de vistoria do corpo de bombeiros aprovando a obra; 6) Carta de 'habite-se' emitida pela Prefeitura; 7) Certidão negativa de débitos previdenciários, específica para o registro da obra junto ao Cartório de Registro de Imóveis; 8) Avaliações periódicas da qualidade das obras concluídas sob gestão própria, após seu recebimento, bem como a notificação do contratado quando defeitos forem observados durante o prazo de garantia, certificando-se de que as soluções por ele propostas sejam as mais adequadas 9) O arquivamento, entre outros documentos, de projetos, 'as built', especificações técnicas, orçamento, termos de recebimento, contratos e aditamentos, diário de obras, relatórios de inspeções técnicas após o recebimento da obra e notificações expedidas, 'data book' e manuais de operação; 10) o processo de licenciamento ambiental, abrangendo: (a) a autorização do órgão gestor das unidades de conservação afetadas; (b) O EIA/RIMA, nos casos de significativo impacto, ou o estudo ambiental realizado nas demais hipóteses; (c) as licenças prévias, de instalação e de operação ou equivalentes do órgão licenciador; 11) o plano de trabalho e o projeto para executar as obras e os serviços de desmontagem da arena do futuro necessário para a disponibilização da área respectiva, realizando o transporte do material e tomando todas as medidas necessárias para a construção das escolas municipais.
O Município, por sua vez, disponibilizou links do sistema de compartilhamento Google Drive, contendo cerca de 200 Gb, sob o argumento de que neles estaria contida toda a documentação objeto da decisão. Após a análise de todos os documentos, o Comando Militar do Leste verificou que cerca de 90% deles eram relativos às arenas do Parque Olímpico da Barra e que os documentos relativos à Deodoro não tinham qualquer interesse para o Exército, não guardando correspondência com o que foi pedido. O Comando Militar do Leste já informou à Procuradoria Regional da União acerca do descumprimento da liminar no tocante aos documentos de interesse para o Exército. 
Recentemente, em 18 de janeiro de 2021, a Rio Urbe entregou os As Built referentes à Área Norte Zona B, através de documento endereçado ao Comando Militar do Leste, restando pendente o envio da Area Sul- Zona C e todos os demais documentos referidos no item 9. 
Outro tema relevante a ser abordado se refere a um dos Termos de Compromisso firmado com a Prefeitura (TC nº 0437260-90/2014-RJ - Área Norte) , no qual havia cláusula impondo à compromissária a obrigatoriedade de prestar contas da execução física dos empreendimentos, para que somente após o ateste a Caixa Econômica Federal efetuasse o repasse dos valores. Em razão de divergências com relação aos projetos aprovados e as obras efetivamente concluídas, não houve o repasse do recurso para o ente municipal. Posteriormente, com o vencimento da cláusula relativa ao prazo, os recursos foram bloqueados na CEF. 
Em consequência, o Comando do Exército pleiteou ao juízo da 17º Vara Federal que apreciasse a viabilidade de liberação dos recursos para a execução das obras pendentes, sobretudo a de muros e cercamentos da Área Norte-Zona B e o retrofit do estande de finais (do Centro Nacional de Tiro Esportivo) , em razão de uma competição que se aproximava. No entanto, a Caixa Econômica Federal informou que os valores que estavam depositados nessa conta foram objeto de arresto no Dissídio Coletivo de Greve nº 0101971-49.2018.5.01.0000, instaurado em 2018 no TRT da 1º Região. Assim, para pagamento de dívidas próprias, a Prefeitura se apropriou de valores pertencentes à União na órbita de R$ 134.313.409,31 (cento e trinta e quatro milhões, trezentos e treze mil, quatrocentos e nove reais e trinta e um centavos) , dos quais aproximadamente cento e cinco milhões já foram devolvidos (vide a petição da União no processo nº 5027905-56.2019.4.02.5101 - 1º VFRJ) . 
As questões noticiadas no presente documento têm por objetivo informar e comprovar junto a essa Colenda Corte de Contas que o Exército Brasileiro não está inerte quanto às ações de gestão do Legado Olímpico, nada obstante os inúmeros imbróglios que permeiam o assunto. Assim, independente dos processos judiciais em andamento, foram adotadas providências visando à solução das pendências. Por exemplo, mediante a criação do Grupo de Trabalho do Legado, composto por militares que integram o Estado Maior do Exército, o Comando Militar do Leste, o Departamento de Engenharia e Construção, a Secretaria de Economia e Finanças do Exército, deste Centro de Capacitação Física e outros, através dos quais são buscadas medidas para obtenção do uso sustentável do Legado; outras fontes de custeio; forma de incorporação das benfeitorias e diversos outros aspectos (Portaria nº 350- EME, de 12 de novembro de 2019 - peça 20) . 
Por fim, merece registro a adoção de uma das medidas por parte deste Centro tendentes à verificação e solução das necessidades para a obtenção do Certificado de Aprovação junto ao Corpo de Bombeiros Militar do Estado do Rio de Janeiro. Especificamente sobre o Centro Nacional de Tiro Esportivo, o processo está em análise na Diretoria Geral de Serviços Técnicos para a confecção de Certificado de Despacho, acerca da dispensa de instalação de hidrante urbano. Tal condição é necessária à tramitação do processo junto ao 8º Grupamento de Bombeiros Militar, que é o órgão do CBMRJ local responsável pela emissão do Certificado de Aprovação. As demais arenas também possuem os seus respectivos processos.'
	Deliberação
	23. Diligência ao Ministério da Cidadania, por intermédio da Secretaria Especial do Esporte (Seesp/MC) materializada pelo Ofício 18920/2021-TCU, de 22/4/2021 (peça 11) , recebido na mesma data (peça 12) .  
	Providências adotadas pelos gestores da Seesp/MC (peças 31 a 35) 
	24. A Seesp/MC, por intermédio do Chefe da Assessoria Especial de Controle Interno, encaminhou o Ofício 546/2021 (peça 31) , de 8/6/2021, informando que o Ofício 24/2021 (peça 32) , em anexo, atenderia aos itens demandados por este TCU. 
	25. Por sua vez, o Ofício 24/2021 (peça 32) , de 7/6/2021, assinado pelo Coordenador-Geral de Logística e Administração da Secretaria Executiva do Ministério da Cidadania, informa o seguinte:
'É importante destacar que, em relação as referidas demandas, a responsabilidade foi atribuída à SAA apenas a partir de fevereiro do corrente ano, quando da extinção da AGLO. Em decorrência disso, para que seja possível ter acesso as informações sobre as obras há necessidade de serem obtidas com a Rio-Urbe (Empresa Municipal de Urbanização) , localizada no Estado do Rio de Janeiro. 
Após extensa pesquisa na massa arquivística do Ministério, não encontramos a certidão de 'habite-se' das arenas. Cabe destacar que, atualmente, as arenas sob gestão do Ministério da Cidadania encontram-se em funcionamento mediante emissão de Documentos de Autorização Temporária de Funcionamento - DATF pelo Corpo de Bombeiros da Cidade do Rio de Janeiro, o que, por si só, é um forte indicativo de que os equipamentos esportivos não possuem 'habite-se'emitido. 
Além disso, ainda existem pendências quanto a obras corretivas de vícios construtivos que não foram sanadas, o que também impede a emissão do certificado de 'habite-se'. 
Cabe destacar que as arenas citadas estão sob responsabilidade do Ministério da Cidadania em decorrência de Termo de Cessão de Uso 139/2016, assinado entre o Município do Rio de Janeiro e a União Federal, por intermédio do extinto Ministério do Esporte - ME. Pode-se entender, portanto, s.m.j., que a responsabilidade pela obtenção do certificado de 'habite-se' é responsabilidade da Prefeitura da Cidade do Rio de Janeiro - PMRJ, restando a este Ministério a atuação junto ao referido município no sentido de que as pendências sejam resolvidas. 
Neste sentido, submeteremos minuta de ofício para deliberação superior, destinada à PMRJ, com intuito de obter atualização sobre as pendências documentais e adequações físicas.'
	Deliberação
	26. Diligência ao Corpo de Bombeiros Militar do Estado do Rio de Janeiro (CBMERJ) materializada pelo Ofício 18921/2021-TCU, de 20/4/2021 (peça 14) e respondido pela documentação à peça 26.  
	Providências adotadas pelos gestores do CBMERJ (peça 26) 
	27. O CBMERJ, por intermédio do seu Chefe de Gabinete, encaminhou o Ofício SEDEC/CHGAB SEI 1037 (peça 26, p. 1) , de 14/5/2021, encaminhando a Correspondência Interna - NI 321/2021 (16943468) , de forma a atender a demanda deste TCU. 
	28. Por sua vez, o supracitada correspondência, assinado pelo Diretor-Geral de Serviços Técnicos do CBMERJ, informa o seguinte:
'Em conformidade com o que preceitua o Decreto Estadual 42/2018 - Código de Segurança Contra Incêndio e Pânico (COSCIP) e legislações complementares, há a necessidade de que cada edificação possua dois documentos: o Laudo de Exigências e o Certificado de Aprovação.
O Laudo de Exigências é o documento que representa a aprovação do projeto de segurança contra incêndio e pânico e descreve as medidas de segurança que os responsáveis pela edificação devem providenciar para, posteriormente, submetê-la a vistoria para atestar o seu cumprimento. 
O Certificado de Aprovação é o documento que atesta o cumprimento das medidas estabelecidas no Laudo de Exigências de referência e representa a plena regularização da edificação junto ao CBMERJ. 
Após consulta ao Sistema Web de Análise desta Diretoria-Geral de Serviços Técnicos (DGST) , observou-se o seguinte: 
PARQUE OLÍMPICO DA BARRA DA TIJUCA 
Instalação: Área comum Parque Olímpico da Barra (Loteamento) Endereço: Avenida Embaixador Abelardo Bueno, s/nº , Barra da Tijuca. Documentos: Certificado de Despacho nº CD-02501/18, Laudo de Exigências nº P-03696/14 DATF-00018/19 GBS - Barra da Tijuca, válido até 23 de agosto de 2020. Pendências: Necessita tramitação de Certificado de Aprovação. 
Instalação: Centro Olímpico Aquático Endereço: Avenida Embaixador Abelardo Bueno, s/nº , Lotes 4, 5, 6, 13 e 14 - PAL 48085, Barra da Tijuca Documentos: Laudo de Exigências nº P-08297/14, Parecer Técnico PT-00053/15, Certificado de Despacho CD-03146/15, Parecer Técnico PT-00050/16. DATF: Não localizado. Pendências: Necessita tramitação de Certificado de Aprovação. 
Instalação: Centro Olímpico de Handebol (Arena do Futuro) Endereço: Não informado. Não possui Laudo de Exigências. Não possui Certificado de Aprovação. DATF: Não localizado. Pendências: Necessita tramitação de Laudo de Exigências e Certificado de Aprovação.
Instalação: Centro Olímpico de Tênis Endereço: Lotes 16, 18, 19, 26 e 32 do PAL 48085, Barra da Tijuca. Documentos: Laudo de Exigências P-01538/14, Certificado de Despacho CD-01840/16. Está tramitando no CBMERJ solicitação de novo DATF, através do processo E27/14863/11210/2021. Pendências: Necessita tramitação de Certificado de Aprovação.
Instalação: Centro Olímpico de Treinamento (Arenas Carioca 1, 2 e 3) Endereço: Avenida Embaixador Abelardo Bueno, 3401. Documentos: Parecer Técnico PT-00044/13, Laudo de Exigências nº P-05671/14, Parecer Técnico PT-00065/15, Certificado de Despacho CD-01356/16. Está tramitando no CBMERJ solicitação de novo DATF, através do processo E27/14844/11210/2021. Pendências: Necessita tramitação de Certificado de Aprovação.
Instalação: Velódromo Endereço: Avenida Embaixador Abelardo Bueno, 3401. Documentos: Laudo de Exigências nº P-05327/14 (1ª Aprovação) , Laudo de Exigências nº P06350/15 (Substitui e anula a 1ª aprovação) , Laudo de Exigências nº P-05818/16 (Modifica e complementa) . Está tramitando no CBMERJ solicitação de novo DATF, através do processo E27/14841/11210/2021. Pendências: Necessita tramitação de Certificado de Aprovação.
COMPLEXO ESPORTIVO DE DEODORO ZONA A: 
Instalação: Parque Radical (Canoagem, BMX e Mountain Bike) Endereço: Estrada Marechal Alencastro, nº 1357, Vila Militar. Documentos: Laudo de Exigências P-05647/16, Parecer Técnico PT-00063/16, Parecer Técnico PT-00068/18. DATF: Não localizado. Pendências: Necessita tramitação de Certificado de Aprovação. 
COMPLEXO ESPORTIVO DE DEODORO ZONA B: 
Instalação: Arena da Juventude (Arena de Deodoro) Endereço: Avenida Brasil, s/nº , Vila Militar Não possui Laudo de Exigências Não possui Certificado de Aprovação DATF: Não localizado. Pendências: Necessita tramitação de Laudo de Exigências e de Certificado de Aprovação.
 Instalação: Centro Nacional de Tiro Esportivo Endereço: AVENIDA BRASIL, Nº 26.196, Vila Militar Documentos: Laudo de Exigências P-07781/17, Certificado de Despacho CD-02925/20 DATF: Não localizado. Pendências: Necessita tramitação de Certificado de Aprovação. 
Instalação: Centro Aquático de Pentatlo Moderno Endereço: Estrada São Pedro de Alcântara, nº 2020, Vila Militar. Documentos: Laudo de Exigências P-07584/17 DATF: Não localizado. Pendências: Necessita tramitação de Certificado de Aprovação 
Instalação: Estádio de Deodoro Endereço: Avenida Brasil, s/nº , Vila Militar. Não possui Laudo de Exigências. Não possui Certificado de Aprovação. DATF: Não localizado. Pendências: Necessita tramitação de Laudo de Exigências e de Certificado de Aprovação. 
Instalação: Centro Olímpico de Hóquei sobre a grama Endereço: Estrada São Pedro de Alcântara, s/nº , Vila Militar Documentos: Laudo de Exigências P-07592/17 DATF: Não localizado. Pendências: Necessita tramitação de Certificado de Aprovação. 
COMPLEXO ESPORTIVO DE DEODORO ZONA C: 
Instalação: Arena Central e Casa dos Juízes, Vila dos Tratadores, Veterinária, Ferradoria, Picadeiro Coberto, Abrigo de Resíduos Orgânicos, Estábulos e Monumento Endereço: Avenida Duque de Caxias, nº 2.819, Vila Militar Documentos: Laudo de Exigências P-05415/16, Certificado de Despacho CD03538/16, Certificado de Despacho CD-03301/19 DATF: Não localizado. Pendências: Necessita tramitação de Certificado de Aprovação.'
	29. Por derradeiro, informam que é de suma importância salientar que o Decreto Estadual 47.593, de 30 de abril de 2021, prorroga por 24 (vinte e quatro) meses, a contar de sua data de publicação, o prazo estabelecido no Decreto 45.970, de 31 de março de 2017, que dispõe sobre a expedição do Documento de Autorização Temporária de Funcionamento - DATF.
	Análise 
	30. De acordo com o monitoramento previamente realizado (TC Processo 034.795/2018-9) e a última instrução deste acompanhamento (peça 8) , as pendências por parte da PMCRJ seriam as seguintes: 
	30.1. (i) os 'habite-se' do Centro de Tênis e do Velódromo, os quais dependeriam do certificado de aprovação do Corpo de Bombeiros Militar do Estado do Rio de Janeiro (CBMERJ) ;
	30.2. (ii) o habite-se do Centro Nacional de Tiro Esportivo (CNTE) , pelo simples fato de tal equipamento ainda não ter sido, formalmente, cedido ao Centro de Capacitação Física do Exército (CCFEx) ; e
	30.3. (iii) os certificados definitivos de aprovação do CBMERJ para as instalações do Parque Olímpico da Barra (POB) e do Complexo de Deodoro, as quais estariam abertas e em funcionamento, de maneira provisória, devido aos Documentos de Autorização Temporária de Funcionamento (DAFTs) já emitidos.
	31. Diante dos documentos acostados aos autos, percebe-se que:
	31.1. (i) no que tange à ausência dos documentos de 'habite-se' do Centro de Tênis e do Velódromo, tal lacuna persiste, em que pese um avanço na documentação encaminhada pela PMCRJ com relação às obras de correção das falhas estruturais. Ressalta-se, contudo, que tais instalações ainda não possuem formalmente o 'habite-se' e demais documentos necessários à sua inclusão no patrimônio da União. Persiste a necessidade da PMCRJ expedir tais documentos conforme pactuado com a União Federal, bem como o disposto no art. 4° do Decreto Municipal 41.966, de 8/7/2016 ('Após a realização dos jogos e adequações pertinentes ao legado olímpico, as instalações receberão o habite-se expedido pela Secretaria Municipal de Urbanismo - SMU, desde que atendidas todas as exigências da legislação em vigor') ; e
	31.1.2. os documentos apresentados pela PMCRJ (9 Cds) , em que pese, serem de suma importância para o funcionamento e gestão das arenas olímpicas, não guardam relação com o que foi demandando, no caso, incapazes de substituir a formalidade pura e simples do documento de documento habite-se (documento de conclusão da obra com todas as exigências legais estabelecidas) .
	31.2. (ii) também não consta das manifestações municipais nada a respeito do 'habite-se' do Centro Nacional de Tiro Esportivo (CNTE) , tampouco, da cessão definitiva deste equipamento ao Exército Brasileiro, no caso, ao Centro de Capacitação Física do Exército (CCFEx) . Nesse contexto o exército Brasileiro propôs ação judicial da União em face do Município do Rio de Janeiro em razão do não cumprimento dos acordos firmados para a realização das adequações de áreas e instalações ao modo legado. Nesse sentido, a ação judicial sob o nº 5005114-93.2019.4.02.5101 que tramita na 1º Vara Federal da Seção Judiciária do Rio de Janeiro tem como pedido principal: 'A condenação do Réu [Município do Rio de Janeiro] ao cumprimento de todas as obrigações de fazer relacionadas nos Anexos desta inicial, isto é, tanto reparar os vícios de construção como realizar as intervenções de retrofit, assim como a entrega formal e definitiva ao Exército das destacadas obras a serem realizadas em Deodoro'; e
	31.2.1. outra ação judicial, a Ação Civil Pública autuada sob o nº 5025453-73.2019.4.02.5101 (17º Vara Federal da Seção Judiciária do Rio de Janeiro) , movida pela então Autoridade de Governança do Legado Olímpico (AGLO) e pela União em face da Empresa Municipal de Urbanização (RioUrbe) e do Município do Rio de Janeiro também contém pedidos relacionados à obrigação de fazer no sentido de que seja fornecida toda a documentação para viabilizar a regularização patrimonial das instalações do Parque Olímpico da Barra e do Complexo Esportivo de Deodoro. Em sede de tutela de urgência, o juízo federal deferiu parcialmente para determinar que as rés fornecessem, no prazo de 30 (trinta) dias, alguns documentos, dentre eles, as cartas de 'habite-se'.
	31.3. (iii) não consta das manifestações municipais nada a respeito dos certificados definitivos de aprovação do CBMERJ para as instalações do Parque Olímpico da Barra (POB) e do Complexo de Deodoro, de forma a por fim, em caráter definitivo, à precariedade dos Documentos de Autorização Temporária de Funcionamento (DAFTs) , emitidos pelo CBMERJ;
	31.3.1. segundo informações do CBMERJ, persistem a precariedade dos DAFTs, haja vista que todas as instalações do POB e de Deodoro continuam sem o Certificado de Aprovação, documento que atesta o cumprimento das medidas estabelecidas no Laudo de Exigências de referência e representa a plena regularização da edificação junto ao CBMERJ.
	32. Conforme análise dos documentos encaminhados, verifica-se que a PMCRJ não confirmou o atendimento pleno à determinação deste TCU de quitar pendências prévias no tocante ao legado olímpico, vez que não encaminhou (i) as cartas de habite-se do Centro de Tênis e do Velódromo, no POB, e do CNT, em Deodoro, bem como (ii) os certificados definitivos de aprovação do CBMERJ para as instalações do Parque Olímpico da Barra (POB) e do Complexo de Deodoro. Ademais, não informou, a este TCU, as medidas administrativas adotadas até então, tão pouco, as razões para tal inadimplemento.
	33. Diante de todos os fatos supracitados, a expectativa deste Tribunal, era de que, passados mais de seis anos da realização dos Jogos Olímpicos na Cidade do Rio de Janeiro, a documentação do uso desses equipamentos no pós-Jogos já estivesse bem mais adiantada. 
	34. Embora seja difícil, no âmbito deste processo de acompanhamento, averiguar a efetividade e o alcance das medidas administrativas internas adotadas pela PMCRJ, no sentido de sanear por completo as possíveis irregularidades no tocante ao legado olímpico, verifica-se a existência de esforços da municipalidade no sentido de dar cumprimento à determinação constante do subitem 9.2.1 do Acórdão 393/2018-TCU-Plenário c/c Item 1.7.1 do Acórdão 785/2020-TCU-Plenário.
	35. Nesse sentido, diante da não apresentação das cartas de habite-se e dos Certificados de Aprovação junto ao CBMERJ, resta comprovado o não atendimento parcial à determinação desta Corte de Contas, nada impedindo a aplicação imediata de multa aos responsáveis, com fundamento no art. 58, inciso IV, da Lei 8.443/1992, pelo não atendimento, no prazo fixado, à decisão do Tribunal.
	36. Entretanto, em homenagem à ampla defesa e ao contraditório, inclusive, tendo em vista que foi dito pelos gestores sobre a existência de procedimentos internos na PMCRJ e ações judiciais no sentido de sanear as demandas deste TCU, propõe-se pronunciamento dos gestores antes de eventual aplicação de sanções. 
	37. Em relação à oportunidade de defesa, precisa-se, preliminarmente, identificar a instrumentalização que será utilizada pelo Tribunal para apurar o grau de responsabilização de cada agente.
	38. Neste ponto, diante das informações contidas no presente processo, pode-se afirmar que, apesar de haver informações sobre a existência de esforços do corpo técnico, no caso a Secretaria Municipal de Urbanização (SMU) , não foram entregues os ditos documentos comprobatórios a este TCU. Com isso, não se pode afirmar que o agente técnico, que detém o comando para a elaboração dos referidos habite-se e Certificados de Aprovação, tenha efetivamente finalizado o trabalho técnico, em que pese ter apresentado atas, ofícios e estudos a respeito. 
	39. Assim, considerando que o agente político só poderá tomar decisão quando de posse de documento técnico; considerando que o agente técnico não comprovou a existência de citado documento; e, por fim, considerando que não restou caracterizado que a demora na confecção desses documentos tenha sido responsabilidade do agente político; entende-se que se deve determinar à audiência do agente técnico ante o descumprimento de determinação do Tribunal.
	40. Não obstante, deve ser realizada também a oitiva do agente político, no sentido de oportunizar esclarecimentos, caso queira, a respeito do descumprimento do acórdão, tendo em vista que o Tribunal, em decorrência das alegações de defesa do agente técnico poderá reavaliar a responsabilização do agente político, sendo passível, isoladamente ou de forma conjunta com o agente técnico, ser responsabilizado pelo sobredito descumprimento de determinação, sendo suscetível à sanção.
	41. Dito isso, importa definir os possíveis responsáveis pela entrega das cartas de habite-se e certificados de aprovação das arenas olímpicas: 
	41.1. Em decorrência da competência da PMCRJ de gestora das obras das arenas olímpicas, o Tribunal direcionou a determinação ora monitorada àquela pasta. 
	41.2. Portanto, o titular da Prefeitura Municipal do Rio de janeiro representa o agente político responsável por definir as diretrizes e ações da Municipalidade que garantam segurança para o uso dos equipamentos construídos para a realização dos Jogos Rio 2016.
	41.3. Com relação à parte técnica, conforme disposto no Decreto Municipal 41966 (peça 19) , de 8/7/2016, a Secretaria Municipal de Urbanismo do Rio de Janeiro (SMU-RJ) é a responsável pela aprovação do uso e operação dos equipamentos olímpicos, segundo o art. 2º do supracitado Decreto.
	42. Diante do não atendimento à decisão deste TCU (parte executiva de elaboração dos documentos de habite-se e certificados de aprovação, a cargo da SMU) , e da ausência de informações quanto às medidas administrativas e tratativas para solução dessa demanda (parte estratégica de elaboração dos documentos, por parte da PMCRJ) , faz-se necessária: 
	42.1. realizar, com fundamento no art. 250, inciso IV, do RI/TCU, audiência do Secretário Municipal de Planejamento Urbano da Cidade do Rio de Janeiro, Sr. Washington Fajardo, para que, no prazo de quinze dias, apresente razões de justificativa quanto a não apresentação dos seguintes documentos: (i) das cartas de 'habite-se' do Centro de Tênis e do Velódromo, os quais dependeriam do certificado de aprovação do Corpo de Bombeiros Militar do Estado do Rio de Janeiro (CBMERJ) ; (ii) da carta de 'habite-se' do Centro Nacional de Tiro Esportivo (CNTE) , o que impede que tal equipamento ainda não tenha sido, formalmente, cedido ao Centro de Capacitação Física do Exército (CCFEx) ; e (iii) dos certificados definitivos de aprovação do CBMERJ para as instalações do Parque Olímpico da Barra (POB) e do Complexo de Deodoro, as quais estariam abertas e em funcionamento, de maneira provisória, devido aos Documentos de Autorização Temporária de Funcionamento (DAFTs) já emitidos, descumprindo a determinação constante do subitem 9.2.1 do Acórdão 393/2018-TCU-Plenário c/c Item 1.7.1 do Acórdão 785/2020-TCU-Plenário; e
	42.2. realizar, com fundamento no art. 250, inciso V, do RI/TCU, oitiva da Prefeitura Municipal da Cidade do Rio de Janeiro (PMRJ) , na pessoa de seu titular, o Exmo. Prefeito Eduardo Paes, para manifestar-se, caso queira, a respeito do descumprimento da determinação constante do subitem 9.2.1 do Acórdão 393/2018-TCU-Plenário c/c Item 1.7.1 do Acórdão 785/2020-TCU-Plenário, abordando os pontos controversos, conteúdos não unânimes e principais pontos de divergência por parte dos demais entes partícipes do projeto olímpico brasileiro, tendo em vista que o Tribunal, em decorrência das alegações de defesa do agente técnico poderá reavaliar a responsabilização do agente político, sendo passível, isoladamente ou de forma conjunta com o agente técnico, ser responsabilizado pelo sobredito descumprimento de determinação, com a consequente aplicação de sanção.
	43. Diante das considerações feitas, a proposta de audiência do Secretário Municipal de Urbanismo e oitiva da Prefeitura Municipal do Rio de Janeiro, em vez de aplicação imediata de penalidade de multa por descumprimento de determinação deste TCU, tem o condão de ampliar a oportunidade de os responsáveis suprirem estes autos com documentos indispensáveis à continuidade deste acompanhamento e induzir o cumprimento efetivo da determinação exarada, o que de fato, traria mais benefícios, na atual conjuntura, do que a mera e simples aplicação de multa. 
	44. O real interesse deste TCU quando das ações de controle sobre o legado dos Jogos Olímpicos é de fomentar a transparência, o controle efetivo e sua adequada destinação sobre o planejamento, organização e realização dos Jogos, sendo o legado um dos pontos de elevado risco. Desta forma, as propostas de audiência e oitiva mostram-se mais céleres e produtivas que a mera aplicação de sanção, tendo em vista a o risco de abandono e desuso dessas arenas, agindo como um catalizador para o efetivo planejamento do legado olímpico a ser entregue à sociedade brasileira. 
	45. O sentido de dar transparência a esse planejamento e destinação do legado diz respeito a prestar contas à sociedade e sedimentar a ideia, perante todos os atores envolvidos, de que os impactos na cidade depois dos jogos foram avaliados e que procurou-se adaptar a estrutura já existente às novas, de maneira a gerar os melhores benefícios para a sociedade no período pós-Jogos.
	CONCLUSÃO
	46. Tratam os presentes autos de acompanhamento determinado pelo Acórdão 785/2020-TCU-Plenário, de relatoria do Min. Augusto Nardes, prolatado no âmbito do processo TC Processo 034.795/2018-9, com vistas a verificar o atendimento por completo da determinação constante do subitem 9.2.1 do Acórdão 393/2018-TCU-Plenário.
	47. Tendo em vista o encaminhamento de novos elementos por parte da PMCRJ que comprovam as recentes medidas tomadas pela municipalidade a fim de atender parcialmente à determinação constante no subitem 9.2.1 e a circularização dessas informações com o Ministério da Cidadania, o CCFEx e o CBMERJ, a princípio, entende-se oportuno considerar, ainda, em cumprimento, o referido subitem.
	48. Conforme análise do monitoramento realizado no âmbito do TC Processo 034.795/2018-9 (sintetizados nos itens 16 e 17 desta instrução) , bem como o exame técnico da atual conjuntura, já no âmbito desses autos de acompanhamento (itens 18 a 45 desta instrução) considerou-se insuficientes as medidas já informadas pela PMRJ no que tange ao referido subitem.
	49. Nesse sentido, faz-se necessário adotar novas medidas preliminares de forma a sanear o presente processo de acompanhamento, mediante a realização de audiência e oitiva.
	50. Outrossim, propõe-se encaminhar cópia da presente instrução às entidades demandadas de forma a orientar o atendimento às medidas propostas.
	PROPOSTA DE ENCAMINHAMENTO
	51. Ante o exposto, submetem-se os autos à consideração superior, para posterior encaminhamento ao Exmo. Sr. Ministro Relator Augusto Nardes, propondo a este Tribunal:
	51.1. realizar, com fundamento no art. 250, inciso IV, do RI/TCU, audiência do Secretário Municipal de Planejamento Urbano da Cidade do Rio de Janeiro, Sr. Washington Fajardo, para que, no prazo de quinze dias, apresente razões de justificativa quanto a não apresentação dos seguintes documentos: (i) das cartas de 'habite-se' do Centro de Tênis e do Velódromo, os quais dependeriam do certificado de aprovação do Corpo de Bombeiros Militar do Estado do Rio de Janeiro (CBMERJ) ; (ii) da carta de 'habite-se' do Centro Nacional de Tiro Esportivo (CNTE) , o que impede que tal equipamento ainda não tenha sido, formalmente, cedido ao Centro de Capacitação Física do Exército (CCFEx) ; e (iii) dos certificados definitivos de aprovação do CBMERJ para as instalações do Parque Olímpico da Barra (POB) e do Complexo de Deodoro, as quais estariam abertas e em funcionamento, de maneira provisória, devido aos Documentos de Autorização Temporária de Funcionamento (DAFTs) já emitidos, descumprindo a determinação constante do subitem 9.2.1 do Acórdão 393/2018-TCU-Plenário c/c Item 1.7.1 do Acórdão 785/2020-TCU-Plenário; e
	53.2. realizar, com fundamento no art. 250, inciso IV, do RI/TCU, oitiva da Prefeitura Municipal da Cidade do Rio de Janeiro (PMRJ) , na pessoa de seu titular, o Exmo. Prefeito Eduardo Paes, para manifestar-se, caso queira, apresentando suas razões de justificativa a respeito do descumprimento da determinação constante do subitem 9.2.1 do Acórdão 393/2018-TCU-Plenário c/c Item 1.7.1 do Acórdão 785/2020-TCU-Plenário, abordando os pontos controversos, conteúdos não unânimes e principais pontos de divergência por parte dos demais entes partícipes do projeto olímpico brasileiro, tendo em vista que o Tribunal, em decorrência das alegações de defesa do agente técnico, no caso a SMU, poderá reavaliar a responsabilização do agente político, sendo passível, isoladamente ou de forma conjunta com o agente técnico, ser responsabilizado pelo sobredito descumprimento de determinação, com a consequente aplicação de sanção.
	53.3. encaminhar cópia da presente instrução a Prefeitura Municipal da Cidade do Rio de Janeiro (PMRJ) e a Secretaria Municipal de Urbanismo (SMU) , a fim de subsidiar as manifestações a serem requeridas."
É o Relatório.

não há.

Não atuou.

ACOMPANHAMENTO DA SITUAÇÃO DO LEGADO DOS JOGOS OLÍMPICOS RIO 2016 EM DECORRÊNCIA DO ACÓRDÃO 785/2020-TCU-PLENÁRIO. AUSÊNCIA DE DOCUMENTOS DE "HABITE-SE" E DE CERTIFICADOS DEFINITIVOS DE APROVAÇÃO DO CORPO DE BOMBEIROS MILITAR DO ESTADO DO RIO DE JANEIRO DE DIVERSAS INSTALAÇÕES DO PARQUE OLÍMPICO DA BARRA (POB) E DO COMPLEXO DE DEODORO. NECESSIDADE DE RESOLUÇÃO DEFINITIVA DAS QUESTÕES DOCUMENTAIS, APESAR DA UTILIZAÇÃO DAS ARENAS. AUDIÊNCIA E OITIVA DOS RESPONSÁVEIS.

ACOMPANHAMENTO (ACOM)

Unidade de Auditoria Especializada em Educação, Cultura, Esporte e Direitos Humanos (AudEducação).

Trata-se de acompanhamento autuado em decorrência do Acórdão 785/2020-TCU-Plenário, de minha relatoria, prolatado no âmbito do processo TC Processo 034.795/2018-9, referente ao monitoramento do subitem 9.5 do Acórdão 1662/2017-TCU-Plenário (TC Processo 011.819/2017-0) e dos subitens 9.2 e 9.3 do Acórdão 393/2018-TCU-Plenário (TC Processo 015.072/2017-7) , acerca da situação do legado dos Jogos Olímpicos Rio 2016, in verbis:
"Item 9.5 do Acórdão 1662/2017-TCU-Plenário:
9.5. determinar, com fundamento no art. 43, inciso I, da Lei 8.443/1992 e no art. 250, inciso II, do Regimento Interno do TCU, ao Comitê Rio 2016 que apresente um plano de ação para efetiva execução do plantio da Floresta e do Bosque dos Atletas, em Deodoro, com a ciência da Prefeitura Municipal do Rio de Janeiro (PMRJ) , elaborado por profissionais habilitados, com vistas a cumprir o compromisso assumido quando da cerimônia de abertura dos Jogos, perante toda a comunidade mundial, com fulcro no art. 107 do CC, haja vista afronta aos arts. 421 e 422 do Código Civil de 2002 (princípios da função social dos contratos, probidade e boa-fé objetiva) ;
Itens 9.2 e 9.3 do Acórdão 393/2018-TCU-Plenário:
9.2. determinar, com fundamento no art. 250, inciso II, do RI-TCU, que adotem as seguintes providências com vistas a dar cumprimento à busca de uma solução efetiva para o futuro dos complexos esportivos da Barra e de Deodoro, conforme disposto no item 9.5 do Acórdão 494/2017-TCU-Plenário:
9.2.1. à Prefeitura Municipal do Rio de Janeiro que, no prazo de 60 dias, apresente os seguintes documentos relativos às arenas cujas obras foram por ela contratadas com recursos federais: as built; habite-se; cobranças administrativas e, se necessário, judiciais quanto à correção de vícios de construção por parte das empreiteiras por ela contratadas;
9.2.2. ao Centro de Capacitação Física do Exército (CCFEx) , à Autoridade de Governança do Legado Olímpico (AGLO) e à Prefeitura Municipal do Rio de Janeiro que apresentem, no prazo de 60 dias, em relação às arenas que atualmente estão sob sua gestão, o valor, especificado por arena e por itens, dos danos ocorridos durante a gestão dessas arenas pelo Comitê Organizador Rio 2016, ou seja, o valor dos danos que são de responsabilidade do referido comitê;
9.2.3. ao Centro de Capacitação Física do Exército (CCFEx) , à Autoridade de Governança do Legado Olímpico (AGLO) e à Prefeitura Municipal do Rio de Janeiro que sejam cobradas administrativamente, e, se necessário, judicialmente, do Comitê Organizador Rio 2016 as correções devidas, nas arenas sob sua gestão, relativas a danos ocorridos enquanto essas arenas estavam à disposição desse Comitê, informando ao TCU as providências tomadas, no prazo de 60 dias;
9.2.4. à Autoridade de Governança do Legado Olímpico (AGLO) que, no prazo de 30 dias, apresente a situação atual das negociações, bem como os elementos formais quanto à pactuação com BNDES e Secretaria da PPI de ações para a realização de estudos de viabilidade e, em seguida, para a adoção de modelo de gestão sustentável para as arenas sob sua responsabilidade, conforme previsto em documento apresentado à peça 15;
9.2.5. à Autoridade de Governança do Legado Olímpico (AGLO) que apresente ao TCU, no prazo de 90 dias, plano de ação detalhado (com ações, prazos e responsáveis) , com data de término máxima em 30/6/2019 (data limite prevista para a extinção da AGLO, consoante art. 12 da Lei 13.474/2017) , quanto à adoção de modelo de gestão sustentável ambiental, econômica e social para as arenas olímpicas, conforme art. 1º, incisos II e VIII, da Lei 13.474/2017; levando em consideração dois cenários: com o adimplemento tempestivo das obrigações da Prefeitura Municipal do Rio de Janeiro e do Comitê Organizador Rio 2016, expostas nos itens anteriores; e o segundo, considerando o não-adimplemento dessas obrigações e a consequente assunção por parte da AGLO e/ou da Prefeitura Municipal do Rio de Janeiro ou do Centro de Capacitação Física do Exército (CCFEx) dessas tarefas, sendo, nesse caso, devida a ação de regresso contra a Prefeitura e/ou Comitê;
9.3. comunicar à Prefeitura Municipal do Rio de Janeiro e ao Centro de Capacitação Física do Exército (CCFEx) a obrigação de informar, tempestivamente, à AGLO, sobre o planejamento de longo prazo acerca da utilização das arenas olímpicas que estão sob sua gestão, sob pena de poderem ser responsabilizados por possíveis prejuízos decorrentes aos atrasos na definição e implementação de modelo de gestão sustentável das arenas olímpicas; (...) "
Conforme transcrito acima, as determinações desta Corte foram direcionadas à Prefeitura Municipal da Cidade do Rio de Janeiro (PMCRJ) , à extinta Autoridade de Governança do Legado Olímpico (AGLO) , ao Centro de Capacitação Física do Exército (CCFEx) e ao Comitê Rio 2016. 
Tais mandamentos tiveram o objetivo de buscar uma solução efetiva para o futuro dos complexos esportivos da Barra e de Deodoro, além de contribuir para que fosse cumprido o compromisso assumido perante a comunidade mundial, durante a cerimônia de abertura dos Jogos Olímpicos Rio 2016, de se plantar a Floresta dos Atletas e o Bosque dos Medalhistas, em Deodoro.
No âmbito do TC-Processo 034.795/2018-9, que tratou do primeiro monitoramento das deliberações acima, a área técnica deste Tribunal analisou os diversos documentos encaminhados pelos órgãos responsáveis pelo legado olímpico à época (PMCRJ, AGLO, CCFEx e Comitê Rio 2016) , bem como realizou inspeção in loco nos Parques Olímpicos da Barra e de Deodoro, além de participar do evento de plantio da Floresta e do Bosque dos Atletas (p. 8-9, peça 87, do TC-Processo 034.795/2018-9) 
Após essas inspeções e análise da documentação naqueles autos, esta Corte, por intermédio do Acórdão 785/2020-TCU-Plenário, de minha relatoria, considerou as determinações acima monitoradas cumpridas, exceto no que diz respeito àquela contida no subitem 9.2.1 do Acórdão 393/2018-TCU-Plenário, considerada em cumprimento. 
À época daquele trabalho de monitoramento (março/2020) , a então SecexEducação identificou que ainda existiam as seguintes pendências relacionadas ao subitem considerado "em cumprimento": (i) não encaminhamento dos documentos de "habite-se" do Centro de Tênis, do Velódromo e do Centro Nacional de Tiro Esportivo (CNTE) e (ii) ausência do certificado definitivo de aprovação das instalações do POB e do Complexo de Deodoro para o funcionamento de forma perene e não mais provisória desses locais.
Neste processo ora em análise, após a realização de diligências à Prefeitura Municipal da Cidade do Rio de Janeiro (PMCRJ) , ao Centro de Capacitação Física do Exército (CCFEx) , ao então Ministério da Cidadania, por intermédio da então Secretaria Especial do Esporte, e ao Corpo de Bombeiros Militar do Estado do Rio de Janeiro (CBMERJ) , foi possível identificar que:
	" (i) no que tange à ausência dos documentos de 'habite-se' do Centro de Tênis e do Velódromo, tal lacuna persiste, em que pese um avanço na documentação encaminhada pela PMCRJ com relação às obras de correção das falhas estruturais. (...) 
	(ii) também não consta das manifestações municipais nada a respeito do 'habite-se' do Centro Nacional de Tiro Esportivo (CNTE) , tampouco, da cessão definitiva deste equipamento ao Exército Brasileiro, no caso, ao Centro de Capacitação Física do Exército (CCFEx) . (...) 
	(iii) não consta das manifestações municipais nada a respeito dos certificados definitivos de aprovação do CBMERJ para as instalações do Parque Olímpico da Barra (POB) e do Complexo de Deodoro, de forma a por fim, em caráter definitivo, à precariedade dos Documentos de Autorização Temporária de Funcionamento (DAFTs) , emitidos pelo CBMERJ."
Cabe ressaltar que a então Autoridade de Governança do Legado Olímpico (AGLO) , em conjunto com a União, e o Comando do Exército entraram com ações judiciais contra o Município do Rio de Janeiro e a Empresa Municipal de Urbanização (RioUrbe) com vistas a tentarem resolver definitivamente essas questões relacionadas com a utilização definitiva das arenas olímpicas, de acordo com o que consta do relatório que antecede este Voto.
A proposta de encaminhamento da então Secretaria de Controle Externo da Educação, da Cultura e do Desporto (SecexEducação) é no sentido de:
	a) ouvir em audiência o Secretário Municipal de Planejamento Urbano da Cidade do Rio de Janeiro para que apresente razões de justificativa quanto à não apresentação dos documentos pendentes para a resolução definitiva das pendências com relação ao legado olímpico; e
	b) realizar oitiva da Prefeitura Municipal da Cidade do Rio de Janeiro (PMRJ) para manifestar-se a respeito do descumprimento da determinação constante do subitem 9.2.1 do Acórdão 393/2018-TCU-Plenário c/c subitem 1.7.1 do Acórdão 785/2020-TCU-Plenário;
De antemão, informo que concordo com a proposta uníssona da unidade técnica às peças 39 e 40, cujos fundamentos adoto como minhas razões de decidir, conforme considerações a seguir.
Destaco, primeiramente, que a conclusão que se chega com relação ao tema "legado olímpico" é a mesma que a então Secretaria de Controle Externo chegou no âmbito de outro processo que trata sobre esse tema (p. 37, peça 109, do TC-Processo 018.910/2020-3) , in verbis:
"9.6. Em que pese o avanço no que tange ao plano de curto prazo no que se refere ao saneamento dos vícios construtivos e de uso das arenas, bem como o uso imediato das arenas olímpicas mediante empreendimentos diversos, faz-se necessário um plano de utilização perene das instalações olímpicas e não mais precário ou de contingência.
9.7. O sentido de dar transparência a esse planejamento do legado diz respeito a prestar contas à sociedade e sedimentar a ideia, perante todos os atores envolvidos, de que os impactos na cidade depois dos jogos foram avaliados e que procurou-se adaptar a estrutura já existente às novas de maneira a gerar os melhores benefícios para a sociedade no período pós-Jogos."
Apesar do avanço com relação ao objeto sob análise, em especial, no que diz respeito à utilização das arenas olímpicas, ainda há pendências com relação às seguintes questões: documentação de "habite-se" de algumas dessas instalações (Centro de Tênis, Velódromo e Centro Nacional de Tiro Esportivo) ; cessão definitiva do CNTE ao Exército Brasileiro; e certificados de aprovação do CBMERJ das instalações do Parque da Barra e do Complexo de Deodoro. Tais questões são as tratadas no processo ora em análise.
De acordo com os documentos acostados a estes autos pelos órgãos responsáveis pela utilização das instalações pós-jogos, é possível verificar que as pendências ainda existentes, devidamente apontadas pela unidade técnica, dependem unicamente da Prefeitura Municipal do Rio de Janeiro e de entidades a ela subordinadas para que estas sejam completamente solucionadas.
Transcrevo a seguir conclusão da então SecexEducação a esse respeito:
"32. Conforme análise dos documentos encaminhados, verifica-se que a PMCRJ não confirmou o atendimento pleno à determinação deste TCU de quitar pendências prévias no tocante ao legado olímpico, vez que não encaminhou (i) as cartas de habite-se do Centro de Tênis e do Velódromo, no POB, e do CNT, em Deodoro, bem como (ii) os certificados definitivos de aprovação do CBMERJ para as instalações do Parque Olímpico da Barra (POB) e do Complexo de Deodoro. Ademais, não informou, a este TCU, as medidas administrativas adotadas até então, tão pouco, as razões para tal inadimplemento."
Dessa forma, estou de acordo com a então SecexEducação no sentido de que resta comprovado o não atendimento parcial à determinação desta Corte de Contas, o que não impediria a aplicação imediata de multa aos responsáveis. Contudo, vejo que, conforme expus anteriormente, a questão do legado olímpico está sendo solucionada aos poucos, de maneira que é cabível dar mais uma oportunidade para que os gestores do Município do Rio de Janeiro se manifestem a respeito das pendências ainda existentes.
Cabe ressaltar que os mesmos gestores, para os quais acato a proposta da unidade técnica no sentido de realização de oitiva e audiência, também estavam em cargos estratégicos da Prefeitura Municipal do Rio de Janeiro à época do planejamento dos Jogos Olímpicos Rio 2016. O atual prefeito, Sr. Eduardo Paes, era o prefeito municipal no período que antecedeu o evento olímpico e o atual Secretário Municipal de Planejamento Urbano da Cidade do Rio de Janeiro, Sr. Washington Fajardo, atuava como Presidente do Rio Patrimônio da Humanidade.
Relembro que, à época do planejamento dos Jogos Rio 2016, período em que esta Corte de Contas já acompanhava os trabalhos de organização daquele evento, por diversas vezes, os responsáveis pela organização afirmaram que a questão do legado das arenas olímpicas já estava devidamente encaminhada, inclusive, apresentando a destinação de todas as instalações construídas para os Jogos.
Transcrevo abaixo trecho de uma das reportagens da época a respeito da questão:
	Gazeta Zero Hora, de 22/8/2016, disponível em: https://gauchazh.clicrbs.com.br/esportes/olimpiada/noticia/2016/08/saiba-o-que-vai-ser-feito-dos-ginasios-e-estruturas-no-rio-com-o-fim-da-olimpiada-7311099.html:
" (...)  Há duas semanas, o Ministério do Esporte e a prefeitura do Rio de Janeiro apresentaram a sua estratégia para transformar os potenciais elefantes brancos em legado olímpico. A base do plano é destinar as instalações para o desenvolvimento do esporte de base e o treinamento de atletas brasileiros de alto nível, criando condições para que o Brasil vá aos próximos Jogos melhor preparado. Assim, depois de uma série de adequações, o Parque Olímpico e o Complexo Esportivo de Deodoro, os dois principais espaços de competição, vão dar origem aos Centros Olímpicos de Treinamento (COT) .
- Os Jogos Olímpicos duram 16 dias e os Jogos Paraolímpicos duram 11 dias, mas o fundamental é que esses equipamentos fiquem para o Rio de Janeiro, para o país e para as futuras gerações - disse o ministro do Esporte, Leonardo Picciani.  (...) "
Nessas condições, acompanho a proposta da unidade técnica no sentido de ouvir em audiência o atual Secretário Municipal de Planejamento Urbano da Cidade do Rio de Janeiro e realizar oitiva do Município do Rio de Janeiro/RJ.	
	Ante o exposto, VOTO no sentido de que seja aprovado o Acórdão que ora submeto à deliberação deste Colegiado.
TCU, Sala das Sessões, em 15 de março de 2023.
Ministro JOÃO AUGUSTO RIBEIRO NARDES 
Relator